【裁判字號】    99,易,1466
【裁判日期】    990910
【裁判案由】    妨害名譽
【裁判全文】
臺灣臺中地方法院刑事判決              99年度易字第1466號
公  訴  人  臺灣臺中地方法院檢察署檢察官
被      告  乙○○
上列被告因妨害名譽案件，經檢察官提起公訴（99年度偵字第32
78號），本院判決如下：
    主    文
乙○○無罪。
    理    由
一、公訴意旨係以：被告乙○○原係國際保全股份有限公司之員
    工，因與該公司發生嫌隙，一時氣憤，竟基於散布於眾之犯
    意，於民國97年5月29日晚間7時2分許，在臺中市○區○道
    路63巷6號居住處，以電腦連線登入網路，並利用不知情之
    李惠雯名義暱稱，在雅虎奇摩網站知識網上張貼內容載有「
    .. 國際保全根本..，薪水時常無法準時發放..」.之文句詆
    毀該公司財務狀況，而貶損該公司之名譽。因認被告涉犯刑
    法第310條第2項之加重誹謗罪。
二、證據能力之說明：按被告以外之人於審判外之言詞或書面陳
    述，除法律有規定者外，不得作為證據；又被告以外之人於
    審判外之陳述，雖不符合刑事訴訟法第159條之1至第159條
    之4之規定，但經當事人於審判程序同意作為證據，法院審
    酌該言詞陳述或書面陳述作成時之情況，認為適當者，亦得
    為證據。當事人、代理人或辯護人於法院調查證據時，知有
    同法第159條第1項不得為證據之情形，而未於言詞辯論終結
    前聲明異議者，視為有前項之同意，同法第159條第1項、第
    159條之5定有明文。查被告及檢察官對於本院下列所引用各
    項證據之證據能力，於言詞辯論終結前，均無何異議，本院
    審酌該等證據作成時之情況，並無不法取證情事，作為證據
    ，應無不當，依前開說明，該等人證、書證，均有其證據能
    力，自均得為證據。
三、公訴人認為被告涉有上開刑法第310條第2項之加重誹謗罪之
    依據為：(1)被告於警詢及偵查中供述有上網張貼前開詆毀國
    際保全股份有限公司文字之行為。(2)告訴人國際保全股份有
    限公司之代理人丙○○之於警詢及偵查中之指述。(3)載有前
    開詆毀文字之網頁列印資料、帳號申請人資料、IP位址資料
    、通聯調閱查詢單、群健有線電視股份有限公司簡便行文表
    及被告之離職申請單。
四、訊之被告堅決否認有加重誹謗犯行，辯稱：告訴人國際保全
    股份有限公司與宏亞公寓大廈管理維護有限公司、亞洲國際
    公寓大廈管理維護有限公司的幹部都一樣，實際經營者應該
    相同。依我所蒐集的名片原本兩張，影本兩張(本院卷66頁)
    ，名片資料中上開公司的名稱都是印在一起的，還有當初公
    司發給我的一紙公文影本(本院卷65頁)，也是上開公司名稱
    並用。有曾經服務於上開公司的保全員朋友，提供我該等公
    司積欠員工薪資明細表及民事支付命令聲請書狀、法院支付
    命令、開庭通知書等影本(本院卷12至23頁)，這些資料可以
    證明告訴人公司的確有許多遲延支付薪水的情形。其中保全
    員甲○○及其存摺資料影本，亦可證明告訴人公司的確有遲
    延發薪的事實等語。
五、本院之判斷：
(一)按事實之認定，應憑證據，如未能發現相當證據，或證據不
    足以證明，自不能以推測或擬制之方法，為裁判基礎；且認
    定不利於被告之事實須依積極證據，苟積極證據不足為不利
    於被告事實之認定時，即應為有利於被告之認定；另認定犯
    罪事實所憑之證據，雖不以直接證據為限，間接證據亦包括
    在內，然而無論直接證據或間接證據，其為訴訟上之證明，
    須於通常一般之人均不致有所懷疑，而得確信其為真實之程
    度者，始得據為有罪之認定，倘其證明尚未達到此一程度，
    而有合理之懷疑存在，無從使事實審法院得為有罪之確信時
    ，即應由法院為諭知被告無罪之判決(最高法院40年台上字
    第86號、30年上字第816號、76年台上字第4986號分別著有
    判例可資參照)。
(二)再按言論自由為人民之基本權利，憲法第11條有明文保障，
    國家應給予最大限度之維護，俾其實現自我、溝通意見、追
    求真理及監督各種政治或社會活動之功能得以發揮。惟為兼
    顧對個人名譽、隱私及公共利益之保護，法律尚非不得對言
    論自由依其傳播方式為合理之限制。刑法第310條第1項之誹
    謗罪，即係保護個人法益而設，為防止妨礙他人之自由權利
    所必要，符合憲法第23條規定之意旨。至刑法同條第3項前
    段以對誹謗之事，能證明其為真實者不罰，係針對言論內容
    與事實相符者之保障，並藉以限定刑罰權之範圍，非謂指摘
    或傳述誹謗事項之行為人，必須自行證明其言論內容確屬真
    實，始能免於刑責。行為人雖不能證明言論內容為真實，但
    依其所提證據資料，認為行為人有相當理由確信其為真實者
    ，即不能以誹謗罪之刑責相繩，亦不得以此項規定而免除檢
    察官或自訴人於訴訟程序中，依法應負行為人故意毀損他人
    名譽之舉證責任，或法院發現其為真實之義務(最高法院90
    年度台非字第155號判決參照）。就此而言，刑法第310條第
    3項與憲法保障言論自由之旨趣並無牴觸，此業經司法院大
    法官於89年7月7日作成釋字第509號解釋在案。依照上開解
    釋意旨，刑法第310條第1項誹謗罪之成立，行為人除須具備
    誹謗之故意外，若其所指摘或傳述之事實為真實，且與公益
    有關者，或依其所提證據資料，有相當理由確信其為真實者
    ，即不能以誹謗罪相繩，是必在合於本法誹謗罪之構成要件
    ，並適用「真正惡意原則」及「真實抗辯原則」後，始認為
    有誹謗罪之成立。簡言之，我國立法者在就人格名譽權與言
    論自由之基本權發生衝突時，首先選擇以一干預強度較大之
    刑法規範機制之方式，來保護人民之人格名譽權益，並藉由
    言論人所為之事實陳述係真實且與公益相關時，將之排除於
    誹謗罪之處罰範圍外，以作一價值權衡。此外，該事實陳述
    係真實之舉證責任不應加諸於行為人，法院仍有真實發現之
    義務，且對於所謂「能證明為真實」之證明強度，不必至於
    客觀之真實，只要行為人並非故意捏造虛偽事實，或非因重
    大之過失或輕率而致其所陳述者與客觀事實不符，皆應將之
    排除於誹謗罪之處罰範圍之外。
(三)經查：證人甲○○於審理時具結證稱：「我之前從97年3月
    開始到國際保全股份有限公司工作，是擔任保全管理員的工
    作，一開始是被公司派到陽光樂活商場擔任夜班管理員的工
    作，被告是我們公司的機動管理員，所以會輪值到陽光樂活
    商場擔任管理員的工作，因此而認識。我們因工作上的關係
    而認識相處約一年的時間，後來被告就離職，我當時還是在
    陽光樂活擔任管理員的工作。我在國際保全股份有限公司工
    作到98年3月底離職。在我工作期間，國際保全股份有限公
    司有發生過薪水沒有準時發放的事情。本院卷13至17頁的華
    南銀行000000000000帳號存摺影本，就是我在國際保全股份
    有限公司工作期間的薪資轉帳帳戶。我到國際保全股份有限
    公司工作時，公司方面跟我們說每月15日至20日之間會一次
    發放一個月的薪水，發薪方式是公司直接撥款至我們提供的
    薪資轉帳帳戶，但是我的98年1月份的薪水，公司是分成兩
    次轉帳給付，一次是在98年2月18日轉帳新臺幣(下同)12233
    元，一次是在98年3月3日轉帳12233元。當時公司是派幹部
    來向我說公司有某種原因(具體理由已經不記得)無法一次按
    時發放薪水，所以會分成兩次給付薪水，而且其中一半會比
    較晚發，叫我們員工要大家互相體諒一下，我當時是跟公司
    方面的人反應說，每次都是你們派人來安撫一下我們，我們
    就要晚領薪水，但是我自己知道講也沒有用，因為公司就是
    無法準時發薪。98年2月份的薪水，公司是到98年3月27日才
    轉帳到我的帳戶內。我能夠確定遲延發放的就這兩次，其他
    發薪日有遲延幾天的，我就不敢確定是否真的有遲延，因為
    公司有跟我們約定過，發薪轉帳日若遇到假日就會順延。(
    上述國際保全公司兩次遲延發放你薪資的原因，是因為你個
    人有何特別的可歸責事項而晚發你的薪水嗎？)不是因為我
    個人有何特殊事由，當時是公司派人對我們管理員安撫表示
    要延遲發薪，是對所有的管理員員工，而不是針對我個人。
    (你是否有跟被告講過公司遲延發薪的事情？)我們碰面的時
    候會聊一下，就是說這個月的薪水又晚發了。(你除了跟被
    告一起聊過公司薪水無法準時發放外，其他同事有無跟你聊
    過公司薪水無法準時發放的事情？)有。我也有跟陽光樂活
    擔任早班管理員的沈為斌聊過，沈為斌也是有被遲延發放薪
    水過。(國際保全股份有限公司具狀陳報主張你是宏亞公寓
    大廈管理維護有限公司之員工，而非國際保全股份有限公司
    之員工，為何如此？)當初我到忠明南路一棟大樓的七樓應
    徵管理員的工作，我進去辦公室要應徵時，公司辦公室外的
    招牌是掛很大字體的國際保全公司的名稱，至於有沒有掛宏
    亞公司的名字我已經不記得了，我到公司工作不久後，公司
    方面的人員有跟我說，如果想要加入勞健保的話，就要歸在
    宏亞公寓大樓管理維護有限公司名下，如果不用加入勞健保
    的話，就歸在國際保全股份有限公司的名下，我當時是選擇
    要加入勞健保，所以就歸在宏亞公司名下，像被告跟沈為斌
    就是選擇不加入勞健保，所以就是歸在國際保全公司名下。
    其實就我理解而言，國際保全跟宏亞兩家公司實際上應該是
    相同的營業主，所以我和被告、沈為斌等人才會在相同的派
    駐地點工作而認識，而且我在工作時所穿的公司發的保全制
    服，第一批發放的制服，上衣胸口一邊是繡國際保全，一邊
    是繡宏亞樓管；第二批發放的制服，則是全部都只有繡國際
    保全，所以我在工作時，對外也都是自稱我是國際保全的員
    工。每次我有事要回到公司，都是回到上述的忠明南路七樓
    的辦公室，辦公室外掛的名稱就是大大字體的國際保全公司
    。公司方面的人員也從來沒有人跟我強調過我是屬於宏亞公
    司而非國際保全的員工。當時我跟公司簽僱傭契約時，公司
    是提供兩種格式的契約書給我們選擇簽，一種是掛國際保全
    公司的名稱，一種是掛宏亞公司的名稱，但是契約內容都一
    模一樣，惟一的區別就是如前述，選擇加入勞健保的人，就
    選宏亞公司那一份簽，不加入勞健保的人，就選國際保全那
    一份簽」等語詳盡(本院卷60頁反面至62頁)，核其證詞與卷
    附華南商業銀行000000000000帳號存摺內頁存提明細(本院
    卷13至17頁)所示內容相符，足認屬實。是核被告前開所辯
    確有所據，其於網路留言張貼告訴人公司無法準時發放薪水
    一節，並非出於憑空虛捏。此外，依卷附民事支付命令聲請
    狀(債務人為宏亞公寓大廈管理維護有限公司)、本院98年度
    中勞小字第134號民事判決確定證明書(被告為宏亞公寓大廈
    管理維護有限公司)、本院98年度司促字第29864號支付命令
    (債務人為宏亞公寓大廈管理維護有限公司)、三件給付薪資
    民事事件開庭通知書(被告均為國際保全股份有限公司) 等
    件影本(本院卷18至23頁)，亦可證明告訴人公司及其關係企
    業與員工間存有薪資糾紛。被告身為國際保全股份有限公司
    員工，依其經歷與所聞，而為前開網路留言之舉，確有所據
    ，自難認被告主觀上有何真正之惡意。從而，檢察官所舉證
    據，尚無法使本院對於被告形成確信不疑之有罪心證，揆諸
    上開規定及說明，即不得以刑法第310條第2項之加重誹謗罪
    相繩，被告之犯罪既屬不能證明，自應諭知被告無罪之判決
    。
據上論斷，應依刑事訴訟法第301條第1項，判決如主文。
中    華    民    國    99    年    9    月    10     日
                  刑事第13庭  法  官  蔡建興
以上正本證明與原本無異。
如不服本判決應於收受判決後10日內向本院提出上訴書狀，並應
敘述具體理由；其未敘述上訴理由者，應於上訴期間屆滿後20日
內向本院補提理由書（均須按他造當事人之人數附繕本）「切勿
逕送上級法院」。
                              書記官  黃英寬
中    華    民    國    99    年    9    月    10     日

司法院資訊處製作；財團法人民間司法改革基金會備份。
